臺灣臺南地方法院刑事判決　　　　　　　　　　　　八十六年度訴字第一二九二號
　　公　訴　人　臺灣台南地方法院檢察署檢察官
　　被　　　告　壬○○
　　選任辯護人　趙哲宏
　　　　　　　　楊淑惠
　　　　　　　　宋金比
　　被　　　告　甲○○
　　選任辯護人　林永發
　　　　　　　　郝鳳岐
　　　　　　　　嘉益
　　被　　　告　己　○
　　選任辯護人　莊美貴
　　　　　　　　徐建光
　　　　　　　　蘇明道
　　被　　　告　庚○○
　　選任辯護人　詹俊平
右列被告等因貪污治罪條例等案件，經檢察官提起公訴（八十六年度偵字第一八八三
號、五四一六號），本院判決如左：
    主  文
壬○○共同對於主管之事務，直接圖利，處有期徒刑貳年。褫奪公權陸年。緩刑伍年
。
甲○○共同對於主管之事務，直接圖利，處有期徒刑貳年。褫奪公權陸年。緩刑伍年
。
庚○○共同對於主管之事務，直接圖利，處有期徒刑壹年拾月。褫奪公權陸年。緩刑
伍年。
己○無罪。
    事  實
一、壬○○係台南縣山上鄉山上國小（以下簡稱山上國小）校長，綜理主管該校所有
    業務，為依據法令從事公務之人員。民國八十二年間，辛○○得知政府將補助興
    建台南縣各國中小學消防栓設備工程，認有利可圖，乃事先透過管道取得壬○○
    同意，將由辛○○以永弘行丙○○之名義為山上國小代為規劃、設計、監造上開
    消防栓設備工程，並於於八十二年八月二十日偕戊○○二人再前往拜訪壬○○，
    壬○○隨即陪同郭、翁二人民前往找山上國小主辦人總務主任乙○○，並於同日
    即以永弘行丙○○之名義為山上國小規劃、設計、監造消防栓設備工程，並簽託
    以台灣省建築師公會受委託設計房屋之制式委託契約書。嗣山上國小乃就該消防
    栓設備工程辦埋公開比價程序，同年九月二十二日並由戊○○負責之統安消防工
    程有限公司以低於低價（九十四萬元）五仟元之九十三萬五千元得標進而自八十
    二年九月二十八日施作該工程。工程完工驗收時，壬○○與乙○○（未據檢察官
    起訴）共同明知當時有效機關營繕工程及購置定製變賣財物稽察條例第二十五條
    ：「主辦機關驗收完畢時，應填具結算驗收證明書，並由監視及驗收人員分別署
    名蓋章後，送審計機關備查。」規定，應確實填具結算驗收證明書，卻明知永弘
    行丙○○實際並未到程監工，初驗及複驗時，廠商均僅有戊○○一人參與會驗，
    惟為迎合校長壬○○之意，違背上開法令，直接圖私人不法利益之犯意聯絡，分
    於八十三年一月五日制作初驗驗收紀錄初驗表、八十三年一月十三日制作正式驗
    收紀錄表上之「監工人員」、「會驗人員」、制作八十三年一月二十日之營繕工
    程結算驗收證明書上「結算人員」、「監工人員」「監驗人簽章欄」僅要求戊○○蓋上  「永弘行印」、「丙○○」等印文，而壬○○明知上情，卻仍加以批示
    ，完成驗收手續，並持此驗收紀錄向台南縣政府取得補助款。使辛○○因而得以
    永弘行名義領取該工程之設計監造費二萬五千三百零八元等不法利益。
二、甲○○係台南縣新化鎮拔國小（以下簡稱拔國小）校長，綜理主管該校所有
    業務，為依據法令從事公務之人員。民國八十二年間，辛○○得知政府將補助興
    建台南縣各國中小學消防栓設備工程，認有利可圖，尋得開設十代消防器材有限
    公司（下稱十代公司）之卯○○，雙方談妥由卯○○以十代公司之名義及由辛○○經營之師苑、高頂兩家公司共同出面投標上開拔國小之消防栓設備工程。辛○○事先透過管道取得甲○○同意，將由辛○○以永弘行丙○○之名義為拔國
    小代為規劃、設計、監造上開消防栓設備工程，並要求卯○○先行前往拔國小
    拜訪甲○○，甲○○隨即陪同卯○○前往找拔國小主辦人總務主任癸○○勘查
    建物及地形，並即以永弘行丙○○之名義為拔國小規劃、設計、監造消防栓設
    備工程，並簽託以台灣省建築師公會受委託設計房屋之制式委託契約書。嗣拔
    國小乃就該消防栓設備工程於同年六月間辦埋公開招標程序，歷經二次招標，同
    年六月二十六日，乃由卯○○之十代公司經公開減價手續以五十二萬四千五百元
    得標，進而自八十二年九月二十八日施作該工程。工程完工驗收時，甲○○與癸○○（未據檢察官起訴）共同明知當時有效機關營繕工程及購置定製變賣財物稽
    察條例第二十五條：「主辦機關驗收完畢時，應填具結算驗收證明書，並由監視
    及驗收人員分別署名蓋章後，送審計機關備查。」規定，應確實填具結算驗收證
    明書，卻明知永弘行丙○○實際並未到程監工，初驗及複驗時，廠商均僅有卯○○一人參與會驗，惟為迎合校長甲○○之意，違背上開法令，直接圖私人不法利
    益之犯意聯絡，並基於概括犯意聯絡，分於八十二年九月十日制作初驗驗收紀錄
    初驗表、八十二年九月十二日制作正式驗收紀錄表上之「監工人員」、「會驗人
    員」、八十二年九月十二日制作之營繕工程結算驗收證明書上、「監工人員」「
    監驗人簽章欄」僅要求卯○○蓋上「永弘行印」、「丙○○」等印文，而甲○○
    明知上情，卻仍加以批示，完成驗收手續，並持此驗收紀錄向台南縣政府取得補
    助款。使辛○○因而得以永弘行名義領取該工程之設計監造費一萬八千三百五十
    七元等不法利益。
三、庚○○係台南縣新化鎮口碑國小（以下簡稱口碑國小）總務主任，奉校長曾進發
    之命，承辦該校總務業務，為依據法令從事公務之人員。八十二年三月間，因台
    南縣政府補助口碑國小八十萬元，辦理「口碑國小消防設備及相關設施工程」，
    辛○○乃偕同戊○○前往拜會曾進發及庚○○，並於同日即以永弘行丙○○之名
    義為口碑國小規劃、設計、監造上開消防栓設備及相關設施工程。嗣口碑國小乃
    就該消防栓設備工程辦埋公開招標程序，同年七月三日由辛○○出面而由以戊○○借牌、負責人為卯○○之十代消防器材有限公司以低於低價（七十六萬四千萬
    元）二仟元之七十六萬二千元得標，進而由戊○○自八十二年七月十九日進場施
    作該工程。工程完工驗收時，庚○○與曾進發（未據檢察官起訴）共同明知當時
    有效機關營繕工程及購置定製變賣財物稽察條例第二十五條：「主辦機關驗收完
    畢時，應填具結算驗收證明書，並由監視及驗收人員分別署名蓋章後，送審計機
    關備查。」規定，應確實填具結算驗收證明書，卻明知永弘行丙○○實際並未到
    程監工，亦未派人到場，初驗及複驗時，廠商均僅有戊○○一人參與會驗，惟竟
    違背上開法令，直接圖私人不法利益之犯意聯絡並基概括犯意，而分由庚○○於
    八十二年九月十日制作初驗驗收紀錄表、八十二年九月二十日制作正式驗收紀錄
    表上之「監工人員」、「會驗人員」、制作八十二年九月二十日之營繕工程結算
    驗收證明書上「結算人員」、「監工人員」「監驗人簽章欄」僅要求戊○○持回
    由辛○○蓋上「永弘行印」、「丙○○」等印文，而曾進發明知上情，卻仍加以
    批示，完成驗收手續，並持此驗收紀錄向台南縣政府取得補助款。使辛○○因而
    得以永弘行名義領取該工程之設計監造費二萬七千四百三十二元等不法利益。
四、案經法務部調查局台南縣調查站移送臺灣台南地方法院檢察署檢察官偵查起訴。
    理  由
甲、有罪部分：
壹、壬○○部分：
一、右開事實業據被告壬○○於調查局台南縣調查站八十六年一月三十日調查中，坦
    承：「（問：該工程完工後，永弘行有無派人驗收）沒有，參與驗收人員只有我
    及總務主任乙○○及承包商戊○○」，核與乙○○於同日調查局人員調查中供稱
    ：「永弘行於本工程進行期間，實際上並未派員至本校負責監工，但永弘行為符
    合法定程序，虛報「丙○○」代表該公司為本工程之監工」、「係由我們於當日
    完成驗收工作並作成紀錄後，我再要求戊○○回去補蓋「丙○○」之印章，以合
    乎法令之規定及程序，俾利「永弘行」日後可以順利領取本工程之設計監理費」
    、「『永弘行』並未派員至現場監工，我於八十三年一月五日、及八十三年一月
    十三日初驗及正式驗收時已知道，約於八十三年一月十九日戊○○持『永弘行』
    及『統安消防工程有限公司』之統一發票要向請領本工程之設計監理費，及工程
    款，我乃於八十三年一月二十日製作該二項款項之憑證，讓『永弘行』及『統安
    消防工程有限公司』日後可以順利領到本工程之設計監理費及工程款等語在卷相
    符。
二、又辛○○事先透過管道取得壬○○同意，將由辛○○以永弘行丙○○之名義為山
    上國小代為規劃、設計、監造上開消防栓設備工程，並於於八十二年八月二十日
    偕戊○○二人再前往拜訪壬○○，壬○○隨即陪同郭、翁二人民前往找山上國小
    主辦人總務主任乙○○，並於同日決定以永弘行丙○○之名義為山上國小規劃、
    設計、監造消防栓設備工程，並簽託以台灣省建築師公會受委託設計房屋之制式
    委託契約書一節，業據戊○○於八十六年二月十三日調查站筆錄中亦陳稱：「八
    十二年六月間，我在亞士消防工程公司新營分公司擔任經理，辛○○主動找我，
    同時向我表示，台南縣內國中小學有多所學校之消防工程準備招標、施工她已事
    先與國中、小學相關人員協調好，她希望用亞士消防公司配合他招標並得標施作
    ，並以我們消防公司的名義得標，同時他要求取得總工程款百分之三十回扣，及
    委託設計監造費，先後以．．．以統安消防公司承攬太康、西勢、山上等國小之
    消防工程」、「山上、西勢國小，辛○○事先已與學校協調好，並取得以永弘行
    名義取得規劃、設計、監造權後，再帶我去認識山上國小校長（身材矮小、年約
    六十餘歲）」，等語在卷。
三、再戊○○並不認識永弘行之丙○○，山上國小之消防工程施工期間，丙○○並未
    實際到校監工，八十三年一月五日制作之初驗驗收紀錄初驗表、八十三年一月十
    三日制作之正式驗收紀錄表上之「監工人員」、「會驗人員」、八十三年一月二
    十日制作之營繕工程結算驗收證明書上「結算人員」、「監工人員」「監驗人簽
    章欄」上所蓋「永弘行印」、「丙○○」等印文，均係事後補蓋，亦據戊○○於
    上開調查站偵訊中中坦承並不認識丙○○，山上國小之消防工程永弘行並未實際
    由永弘行參與、驗收，上開驗收紀錄等均非由丙○○所蓋等語在卷，核與乙○○
    之調查站筆錄大致相符，故其二人上開所證應與實情相符，而堪採信。
四、被告壬○○雖於事後於本院審理時辯稱當時年歲已大又身罹疾病，故調查站中所
    並不實在云云。惟查觀諸上開被告壬○○、證人乙○○、戊○○等三人於調查站
    中供述之內容，其中就永弘行丙○○並未實際到場監工、驗收，事後完工之驗收
    表上之印文亦非丙○○所蓋之事實，三人所言並無二致，足證被告壬○○所辯，
    應不足採。被告壬○○雖於本院八十九年七月二十四日開庭審理時舉證人丁○○
    到庭證稱：丙○○確實於初驗及正式驗收時到場驗收云云。惟查被告壬○○就如
    此重要證人，於檢察官偵查及本院八十九年七月二十四日前歷次開庭審理，均未
    見被告壬○○提出，該證人丁○○於事發後七年竟仍能清楚記憶當時驗收之人員
    有那些人參與，其憑信性自大有可疑。反觀諸而被告壬○○、乙○○、戊○○三
    人於八十六年於調查、偵查中，均供稱丙○○並未實際監工、驗收，就人證記憶
    之清晰而言，自已壬○○、乙○○、戊○○三人所供較為可採，故證人丁○○之
    證言，無從為被告有利之認定。
五、另查辛○○與被告壬○○如未事先透過某種管道取得默契，山上國小消防工程之
    委由永弘行丙○○設計監造，則如何可能於八十二年八月二十日，辛○○偕戊○○二人前往拜訪壬○○時，壬○○隨即陪同郭、翁二人民前往找山上國小主辦人
    總務主任乙○○，並於同日即以永弘行丙○○之名義為山上國小規劃、設計、監
    造消防栓設備工程，並簽託以台灣省建築師公會受委託設計房屋之制式委託契約
    書？復於消防工程進行中，就永弘行並未派人監工，驗收時復無人參與，更進而
    允許將驗收紀錄交由原應收監督之戊○○持回丙○○蓋章，此就被告身為一校之
    長，竟如此怠疏職守，實無從想像，故被告壬○○事先已同意將山上國小消防工
    程之委由以永弘行丙○○設計監造，應堪認定。
六、按機關營繕工程及購置定製變賣財物稽察條例第二十五條明文規定：「主辦機關
    驗收完畢時，應填具結算驗收證明書，並由監視及驗收人員分別署名蓋章後，送
    審計機關備查。」，故被告壬○○於消防工程完工後即應確實填具工程驗收紀錄
    、營繕工程結算驗收證明書、結算明細表三頁、台灣省各機關竣工報告等結算驗
    收證明書，並送審計機關備查，惟被告壬○○明知上開法令規定，及其校內之消
    防工程，並未由永弘行之丙○○實際到場監工、驗收，惟仍於總務主任乙○○填
    製不實填具工程驗收紀錄、營繕工程結算驗收證明書、結算明細表三頁、台灣省
    各機關竣工報告等結算驗收證明書後，加以批示核準且以之呈報縣政府完成驗收
    手續，此行為自足以生損害於學校工程之驗收，又因此使辛○○得以具領該工程
    之設計監造費二萬五千三百零八元等不法利益。
七、此外復有山上國小支消防栓工程設計監理費收支憑證（金額二萬五仟三百零八元
    ）台灣省各機關工程驗收紀錄二頁、營繕工程結算驗收證明書一頁、台灣省各機
    關營繕工程結算明細表三頁、台灣省各機關竣工報告、委託契約書（附於山上國
    小消防栓設備工程卷內）等在卷可稽。綜上所述，足見被告壬○○所辯各節均係
    事後畏究，飾詞圖卸之詞，均不足採。本件事證已臻明確，被告壬○○之犯行，
    洵堪認定，自應依法論科。
貳、甲○○部分：
一、經查辛○○事先透過管道取得甲○○同意，將由辛○○以永弘行丙○○之名義為
    拔國小代為規劃、設計、監造上開消防栓設備工程，並要求卯○○先行前往
    拔國小拜訪甲○○，甲○○隨即陪同卯○○前往找拔國小主辦人總務主任癸○○勘查建物及地形，並即以永弘行丙○○之名義為拔國小規劃、設計、監造消
    防栓設備工程，並簽託以台灣省建築師公會受委託設計房屋之制式委託契約書等
    情，業據卯○○、癸○○二人於調查站中供述明確，並互核一致，應堪認與事實
    相符。
二、再者被告甲○○就何以知悉永弘行，先於調查站訊問時供稱：係曾辦理相關工程
    之山上國小總務主任乙○○於八十一年九月所告知永弘行之電話號碼，經其電話
    聯繫後，永弘行之丙○○於翌日即到學校，並與丙○○於八十一年十月三日簽訂
    委託契約書。惟嗣於檢察官訊問時則改稱係自行於乙○○辦公桌上看到丙○○的
    目錄，始再與丙○○聯絡，其辯解已前後不一。再乙○○係於八十二年八月間由
    校長壬○○陪同辛○○及戊○○來訪，始知有消防工程乙事，伊不識丙○○等情
    ，業據乙○○於調查站及檢察官偵查中證述綦詳，何以約於一年前被告甲○○即
    自乙○○處得知丙○○之電話，實難想像。況且同案被告寅○○於八十六年一月
    三十一日上午經檢察官訊問後返家，被告甲○○以寅○○之呼叫器聯絡，並向寅
    ○○詢問訊問重點，被告於電話中亦向寅○○坦承其學校工程「也是郭老師來的
    」等語，此有譯文表在卷供參，足見被告甲○○所辯咸係卸責之詞，辛○○事先
    透過管道取得甲○○同意，將由辛○○以永弘行丙○○之名義為拔國小代為規
    劃、設計、監造上開消防栓設備工程一節應堪認定。
三、又上開拔國小之消防設備工程，係由卯○○一手設計、施工，工程施作期間及
    完工驗收時，亦僅有卯○○到場，永弘行丙○○並未到場，亦未派人到場，業據
    證人卯○○於八十六年二月十七日調查站調查中證稱在卷，其中正式驗收時，永
    弘行並無一人到場等情，復據被告甲○○自承在卷。從而被告甲○○明知永弘行
    並未派人到場監工、驗收時亦未到場，卻於癸○○於職務上製作之初驗驗收紀錄
    初驗表、正式驗收紀錄表上之「監工人員」、「會驗人員」、之營繕工程結算驗
    收證明書上，要求卯○○持回而由辛○○蓋上「永弘行印」、「丙○○」等印文
    表示永弘行丙○○曾到場監工、驗收，而將此等不實事項，記載於上開職務上所
    掌之公文書上，呈請簽核時，再加以批示准予驗收，完成驗收手續，並持此驗收
    紀錄向台南縣政府取得補助款，使辛○○因而得以永弘行名義領取該工程之設計
    監造費一萬八千三百五十七元等不法利益之事實，實堪認定。
四、此外復有拔國小支付消防栓工程設計監理費收支憑證、台灣省各機關工程驗收
    紀錄二頁、營繕工程結算驗收證明書一頁、台灣省各機關營繕工程結算明細表三
    頁、台灣省各機關竣工報告、委託契約書（附於山上國小消防栓設備工程卷內）
    等在卷可稽。綜上所述，足見被告壬○○所辯各節均係事後畏究，飾詞圖卸之詞
    ，均不足採。本件事證已臻明確，被告甲○○之犯行，洵堪認定，自應依法論科
參、庚○○部分：
一、查口碑國小之消防栓設備及相關設施工程施工期間，永弘行丙○○實際並未到程
    監工，亦未派人到場，初驗及複驗時，廠商均僅有戊○○一人參與會驗，而被告
    庚○○明知上開情事，於八十二年九月十日制作初驗驗收紀錄表、八十二年九月
    二十日制作正式驗收紀錄表上之「監工人員」、「會驗人員」、制作八十二年九
    月二十日之營繕工程結算驗收證明書上「結算人員」、「監工人員」「監驗人簽
    章欄」上，卻仍由戊○○蓋上「永弘行印」、「丙○○」等印文一節，業據被告
    庚○○於八十六年三月六日於台南縣調查站調查時供承：「本工程進行期間以及
    完工驗收，僅有實際承商戊○○及另位參與施工之工人在場外，從頭至尾未見有
    『永弘行』有派員參與監工及會同驗收。」、「工程進行期間從未見過「丙○○
    」、驗收時亦未見過他有至現場，我根本不認識丙○○」、「（提示『工程結算
    明細表』『驗收（初驗、正式驗收）紀錄及『結算驗收證明書』既然丙○○從頭
    到尾未到場，為何有丙○○之蓋章？）該些資料均係由戊○○蓋章後拿來給我的
    」等語在卷。
二、再戊○○實際上亦不認識永弘行之丙○○，口碑國小之消防工程施工期間，丙○○並未實際到校監工，被告制作之初驗驗收紀錄初驗表、正式驗收紀錄表上之「
    監工人員」、「會驗人員」、營繕工程結算驗收證明書上「結算人員」、「監工
    人員」「監驗人簽章欄」上所蓋「永弘行印」、「丙○○」等印文，均係事後補
    蓋，亦據戊○○於上開調查站偵訊中坦承並不認識丙○○，山上國小之消防工程
    永弘行並未實際由永弘行參與、驗收，上開驗收紀錄等均非由丙○○所蓋等語在
    卷，核與被告庚○○上開調查站筆錄大致相符，故其二人上開所供應與實情相符
    ，而堪採信。
三、按機關營繕工程及購置定製變賣財物稽察條例第二十五條明文規定：「主辦機關
    驗收完畢時，應填具結算驗收證明書，並由監視及驗收人員分別署名蓋章後，送
    審計機關備查。」，故被告壬○○於消防工程完工後即應確實填具工程驗收紀錄
    、營繕工程結算驗收證明書、結算明細表三頁、台灣省各機關竣工報告等結算驗
    收證明書，並送審計機關備查，惟被告庚○○明知上開法令規定，及其校內之消
    防工程，並未由永弘行之丙○○實際到場監工、驗收，惟仍於不實填具工程驗收
    紀錄、營繕工程結算驗收證明書、結算明細表三頁、台灣省各機關竣工報告等結
    算驗收證明書等職務上所掌之公文書後，送交知情之曾進發加以批示核準且以之
    呈報縣政府完成驗收手續，此行為自足以生損害於學校工程之驗收，又因此使辛○○得以具領該工程之設計監造費二萬七千四百三十二元等不法利益。
四、此外復有口碑國小支消防栓工程設計監理費收支憑證（金額二萬七五千四百三十
    二元）台灣省各機關工程驗收紀錄二頁（初驗及正式驗收）、營繕工程結算驗收
    證明書一頁、台灣省各機關營繕工程結算明細表三頁、台灣省各機關竣工報告、
    委託契約書（附於山上國小消防栓設備工程卷內）等在卷可稽。綜上所述，本件
    事證已臻明確，被告壬○○之犯行，洵堪認定，自應依法論科。
肆、查又行為後法律有變更者，適用裁判時之法律。但裁判前之法律有利於行為人者
    ，適用最有利於行為人之法律，刑法第二條第一項定有明文。經查被告壬○○、
    甲○○、庚○○八十二年間就本件對於主管或監督之事務，直接圖私人不法利益
    之犯行，貪污治罪條例分於從行為時之貪污治罪條例第六條第一項第四款：「對
    於主管或監督之事務，直接或間接圖利者。」，處五年以上有期徒刑，得併科新
    臺幣一百萬元，於八十五年十月二十三日修正為第六條第一項第四款：「對於主
    管或監督之事務，直接或間接圖私人不法之利益者。」，處五年以上有期徒刑，
    得併科新台幣三千萬元以下罰金，再於九十年十一月七日修正為第六條第一項第
    四款：「對於主管或監督之事務，明知違背法令，直接或間接圖自己或其他私人
    不法利益，因而獲得利益者。」，處五年以上有期徒刑，得併科新臺幣三千萬元
    以下罰金。比較新舊法結果，三者有期徒刑部分刑度均相同，惟行為時之法律其
    罰金刑最輕，自以行為時之法律對被告較為有利。因而本件被告壬○○、甲○○
    、庚○○所為均係犯八十五十月二十三日年修正前貪污治罪條例第六條第一項第
    四款之圖利罪，公訴人認被告壬○○、甲○○係犯第四條第一項第三款之經辦公
    用工程收取回扣罪，容有誤會（此部分無從證明，詳後述），應依法變更起訴法
    條。又查永弘行係由辛○○實際負責，此從戊○○、卯○○供述可知，因而辛○○蓋用「永弘行印」、「丙○○」之大小印章於驗收紀錄之行為，並非偽造，然
    因永弘行確實未參與監造、驗收之行為，因而被告壬○○、甲○○、庚○○明知
    所載不實，卻仍加以批示或製作，且以之呈報縣政府完成驗收手續，此行為自足
    以生損害於學校工程之驗收，所為應係犯刑法第二百十六條、第二百十三條之行
    使登載不實公文書之罪。而總山上國小務主任乙○○、拔國小總務癸○○、
    口碑國小校長曾進發明知永弘行未參與驗收，仍製作永弘行有會驗之記載或加以
    批示，因而被告壬○○與乙○○間；甲○○與癸○○間；庚○○與曾進發間呈報
    縣政府行使該初驗及複驗之公文書，就登載不實公文書部份，分別有犯意之聯絡
    ，行為之分擔，均為共同正犯。又被告壬○○、甲○○、庚○○二次驗收，先後
    二次行使登載不實公文書之行為，時間緊接，所犯罪名相同，顯係出於概括之犯
    意為之，為連續犯，爰依刑法第五十六條之規定以一罪論，並加重其刑。（公訴
    人漏未論及乙○○、癸○○、曾進發就行使不實公文書部份為共犯及該部份行為
    有連續犯之關係，容有未洽。）又被告壬○○、甲○○、庚○○行使偽造公文書
    與違反貪污治罪條例罪間有方法結果之牽連關係，應從一重之違反貪污治罪條例
    之罪處斷。爰審酌被告壬○○、甲○○身為校長，地位崇高，為高級知識份子，
    以從未出面監工及驗收之永弘行及丙○○為驗收人，嚴重破壞國家公務監督體系
    及工程制度，並使消防工程因實際使用於工程預算減少而危險大增，被告庚○○
    屆從校長之命，未能盡公務員對國家忠誠之職，有虧師長應為人之表率。然查被
    告三人前此均無不良犯罪紀錄，本條例所處罪刑極重，衡量被告並無所得，一時
    怠職未能確實驗收，上開工程復查無有何偷工減料不堪使用之情形，渠等犯罪情
    狀顯可憫恕，因而認公訴人求處被告三人徒刑，及褫奪公權之刑度及法定刑均屬
    過重，爰依刑法第五十九條規定，酌量減輕其刑，而分別量處主文所示之刑，並
    均依法褫奪公權六年，以資懲儆。再被告壬○○、甲○○、庚○○三人前未曾受
    有期徒刑以上刑之宣告，有台灣高等法院被告全國前案紀錄表在卷可憑，其經此
    教訓後，應知所警惕，信無再犯之虞，本院因認所宣告之刑以暫不執行為適當，
    併均諭知緩刑伍年，以勵自新。
三、公訴人認被告壬○○、甲○○經辦工程收取回扣，無非以於本案關係人辛○○公
    司所搜獲之帳冊及傳票供參，而此帳冊與傳票係本案關係人辛○○交代登載，參
    以本案關係人辛○○所經營之高頂、師苑、永弘行所經營欠三家公司實際上即係
    本案關係人辛○○一人之公司，並無其他出資股東，衡情本案關係人辛○○並無
    偽造帳冊之需，其帳冊之記載應屬真正為主要依據。然查：
(一)、犯罪事實，應依證據認定之，無證據不得推定其犯罪事實，又認定犯事實所憑證
    據，固不以直接證據為限，間接證據亦包含在內，惟採用間接證據時，必其所成
    立之作用足以證明待證事實者，方為合法，若憑空之推想，並非間接證據；事實
    之認定，應憑證據，如未能發現相當證據或證據不足證明，自不得以推測或擬制
    方法，以為裁判基礎。
(二)、訊據被告壬○○、甲○○則堅決否有上開公訴人所指收賄之犯行，經查公訴人所
    據以起訴被告壬○○之證據為調查站查扣之帳冊中有「７０３０００×５％＝３
    ５１５０公關」及「公關費２００００」之記載，解釋上不能排除與本件消防工
    程有關之公關（交際應酬等）均有支付之可能。況本案關係人辛○○案發後，在
    法務部調查局台南縣調查站調查及至檢察官偵訊時均堅決否認有支付被告回扣之
    情事，縱認辛○○之陳述避重就輕，惟該帳冊並未另見有支付被告壬○○及甲○○之記載，是該公關費是否支付與被告壬○○及甲○○，從該帳冊上並無法究明
    ，此外復無被告壬○○或其家屬於同期間有同額不明款項收入之證據在卷，資為
    證明被告壬○○及甲○○確有收受上開款項，自難僅憑辛○○單面製作之帳冊，
    遽認被告壬○○收受該筆公關費，是要難以該帳冊如此記載，遽認被告壬○○、
    甲○○等確有收取回扣犯行。
(三)、另查被告壬○○、甲○○與永弘行簽立用於設計山上國小消防設備及相關設施工
    程之委託契約書，公訴人認係台灣省建築師公會受委託設計房屋之制式「委託契
    約書」，其內容與消防工程毫無關係，然保西國小雖係公務機關，其建造保西國
    小消防設備及相關設施工程委託私人行號設計監造，乃基於私經濟之地位，而與
    永弘行訂定委託契約，故其委託書在性質上與一般私人間為所訂立之承攬委託書
    等並無差異，自屬於私文書；再按偽造私文書罪除從事事業之人，明知為不實之
    事項而登載於其業務上作成之文書外，以偽造他人名義之私文書為構成要件，若
    與作成文書名義人，雙方通謀而製作虛偽之普通文書，此項文書所載之意思表示
    ，雖在民法以無效為原則，究不構成偽造文書之罪，是本案山上國小、拔國小
    與永弘行所製作之委託契約書，並無冒用他人名義所制成，揆諸前開說明，尚與
    偽造私文書罪構成要件有間，惟公訴人認此部份與上開科刑之罪有方法結果之牽
    連關係，為裁判上一罪，因而此部份本院自不另為無罪之諭知，附為記明。
乙、無罪部分：
一、 公訴意旨略以：被告己○係台南縣佳里鎮佳興國中總務主任，承辦該校總務業
     務，為依據法令從事公務之人員，於民國八十二年六月至八十二年九月間，利
     用辦理「佳興國中消防栓設備工程」之機會，與本案關係人辛○○事先謀議由
     設計監造至施工均由本案關係人辛○○承攬，再由本案關係人辛○○以渠開設
     之高頂社、師苑社及借用戊○○所任職之亞士消防股份有限公司（以下簡稱亞
     士公司）參與投標，而由亞士公司以新台幣（下同）九十四萬八千元底於底價
     二千元之價格得標，然實際上交由戊○○負設計、施工，致該工程毫無貢獻之
     本案關係人辛○○因而向戊○○收取工程款百分之三十計二十八萬四千四百元
     之不法利益。另己○明知永弘行並未派員從事設計監造及驗收，為順利向台南
     縣政府領取該工程設計監造費，與永弘行名義簽訂與事實不符之「委託契約書
     」（簽約日期為八十二年一月八日，然永弘行係八十二年四月十日始設立登記
     ），並於八十二年九月十八日正式驗收紀錄「監工人員」、「會驗人員」欄中
     ，偽蓋「永弘行印」、「丙○○印」，使得辛○○以永弘行名義領取三萬四千
     一百二十八元之不法利益，共圖利辛○○不法利益三十一萬八千五百二十八元
     ，因認被告己○有貪污治罪條例第六條第一項第四款、刑法第二百十三條、第
     二百十六之罪云云。
二、公訴人認被告己○涉有前開罪嫌，無非以無非以本案關係人辛○○係高頂、師苑
    、永弘行之實際負責人，證人陳惠嘉、翁玉理咸受僱於本案關係人辛○○，僅受
    命於本案關係人辛○○記帳，高頂等三家公司無承作消防工程能力，係標到工程
    再找戊○○施工，校長亦曾直接至公司尋找本案關係人辛○○，而據證人陳惠嘉
    、翁玉理供述在卷，另據證人戊○○供稱：消防工程係先由郭致纖與學校談妥，
    再向亞士公司借牌圍標，施工由戊○○負責，嗣設計費由郭致纖獲得，工程款領
    得取得，由未具消防工程能力之郭致纖獲得百分之三十，施工者獲得百分之六十
    ，借牌公司獲得百分之十，丙○○未曾開標或施工、驗收時出現等語，另「佳興
    國中消防栓設備工程」招標及施工過程，亦經佳興國中校長丑○○等供述在卷，
    並有扣案戊○○筆記本、帳冊及佳興國中消防工程卷在卷可憑，為主要依據。訊
    據被告己○堅決否認有利用承辦該校消防栓設備工程之機會圖利辛○○、偽簽「
    委託契約書」，及在初驗、正式驗收紀錄上偽蓋「永弘行印」、「丙○○印」等
    犯行。
三、按犯罪事實，應依證據認定之，無證據不得推定其犯罪事實，又認定犯事實所憑
    證據，固不以直接證據為限，間接證據亦包含在內，惟採用間接證據時，必其所
    成立之作用足以證明待證事實者，方為合法，若憑空之推想，並非間接證據；事
    實之認定，應憑證據，如未能發現相當證據大或證據不足證明，自不以推測或制
    方法，以為裁判基礎。經查：
(一)、前開「佳興國中消防栓設備工程」工程之工程預算書（含設計圖）於八十二年五
    月二十八日經台南縣政府以八二府教國字第０七八四九三號函通知審核通過後，
    己○於同年六月一日簽請校長丑○○依規定公開招標，嗣於同年六月十七日在該
    校校長室開標，其整個招標過程均符合法令，且另有獨立之主計人員在場監標，
    並無何不當之處，此有上開台南縣政府函、「佳興國中消防栓設備工程」卷內所
    附開標記錄表在卷供參，另參諸公訴人就此並未有任何指摘自明。雖公訴人以亞
    士公司以低於預估底價二千元得標，且參與投標之三家廠商實際上均係辛○○所
    控制，因而認己○有圖利之嫌；惟查，參與投標之三家廠商實際上均係辛○○所
    控制一節，雖然屬實，惟證人陳惠嘉、翁玉理或戊○○等三人之證言，均未見指
    稱被告己○知悉上情，自難遽認被告己○已明知此事，且本件工程核定低價為九
    十五萬元，係由原校長丑○○、主計子○○及總務主任己○三人決定，有卷附消
    防設備工程底價單上共有校長丑○○、主計員子○○、及被告三人之職章可證，
    再參諸一般工程通常於開標前幾小時方由主事者核定底價，裝入底價袋中，而投
    標之文件則於數日前即應寄至招標單位，衡情己○自無可能洩漏；又自辛○○扣
    案之內部帳冊雖記載：佳興領圖，底價自九十六萬五千元降至九十六萬元，並記
    載給莊主任電話等語觀之，苟己○主任確與辛○○有所不法勾結，己○理應提供
    正確之底價九十五萬元給辛○○，殆不可能提供錯誤之底價給辛○○，足徵己○
    與辛○○間應無不可告人之事，況且本件工程，另於佳興國中校門門首公告凡經
    政府登記合格之消防栓設備器材製造或經銷廠商及無不良紀錄者，均可領取標單
    參與投標，此有八十二年六月七日八二校中總字第四八五號佳興國中公告一紙附
    卷可稽，被告己○並無權阻止其他合法廠商參與投標，並無證據證明被告己○知
    悉辛○○圍標，故本件工程由亞士公司以九十四萬八千元得標，雖僅低於核定底
    價二千元，然在己○不知圍標且未洩漏底價之情形下，自難率認被告己○有圖利
    他人之犯行。
(二)、另觀諸證人戊○○八十六年二月十三日之調查站筆錄，雖稱其於八十二年六月間
    在亞士公司擔任經理時，辛○○曾主動找伊表示台南縣內有多所學校之消防工程
    準備施工，他已事先與國中小學相關人員協調好，希望用亞士公司配合他召標並
    得標施作，並以亞士公司名義得標，同時要求取得總工程款百分之三十回扣及委
    託設計監造費用，遂以亞士公司名義標得佳興國中消防工程，嗣某日辛○○帶其
    至該校與校長及被告己○認識，並且勘驗學校，至工程驗收時則由其與辛○○至
    現場，該校則由總務、主計等人員陪同參與驗收，工程款則由其領取，設計監造
    費則由辛○○領取云云。惟查戊○○就工程款百分之三十同意由辛○○抽取一節
    ，屬其二人間私下之約定，衡情被告己○無由知悉，亦查無其他積極證據證明被
    告己○知悉上情，至辛○○向戊○○稱其已經與國中小學相關人員協調好，姑不
    論已為辛○○所否認，且就係與「何人」協調好，亦未見證人戊○○指明，再參
    諸一般學校之生態，學校之校長握有絕大之行政權力，校內之工程應交由何人委
    託設計、施工，率由校長決行，被告己○實無主導之權力，自難以證人戊○○上
    開籠統之「已與國中小學相關人員協調好」等證言，遽為被告不利之認定。
(三)、公訴人另認被告己○為使辛○○順利向台南縣政府領取該工程設計監造費，與永
    弘行名義簽訂與事實不符之「委託契約書」，無非以該「委託契約書」簽約日期
    為八十二年一月八日，然永弘行係八十二年四月十日始設立登記，如何可能於同
    年一月八日與佳興國中簽訂「委託契約書」，而另被告己○復於調查站中自白稱
    ：實際上該工程係由亞士公司在八十二年一、二月間即已規劃設計完成，當時並
    未與亞士公司簽訂委託設計監造契約書，約至該工程已由亞士公司得標施工後，
    因我發現若無委託設計監造契約書將無法向縣政府請領設計監造費用，於是才與
    辛○○連絡，由辛○○提供已蓋妥「永弘行」、「丙○○」等印文之委託契約書
    ，補足委託設計程序等語，為主要依據。經查辛○○於八十二年六月間始找上戊○○並表示希望用亞士公司配合其招標，惟查上開「委託契約書」係由被告倒填
    日期，實際填製日期為八十二年六月十七日，此據被告己○於八十二年二月二十
    一日檢察官訊問時供述：於八十二年一月六日即與永弘行口頭約定，嗣送台南縣
    政府時審核時，方補訂約，等語在卷。消防栓設備工程之設計、監造、裝置、檢
    修，應由專門之消防設備師或設備士為之，係於八十四年七月十二日始經由消防
    法之立法通過規定，故本件案發時，消防栓設備工程之設定監造並無任何資格限
    制，是消防栓設備工程之設定監造既無任何法令限制，則永弘行是否經合法設立
    登記，有無消防栓設備工程之設計、監造、裝置、檢修能力，被告己○要無任何
    審核標準，而無從審核，況且上開消防栓設備工程預算書及設備規劃圖，應再送
    上級機關台南縣政府審核，且經台南縣政府審核通過並無違失之處，此有佳興國
    中八十二年四月十五日八二校中總字第三三九號函及台南縣政府八十二年五月二
    十八日八二府教國字第０七八四九三號函一紙在卷供參，再永弘行交付設計圖經
    台南縣政府審核通過，而確定採用永弘行之設計圖，自需支付費用予永弘行，因
    而與永弘行補簽「委託契約書」，而「委託契約書」既於八十二年一月六日即於
    永弘行達成口頭約定，則被告己○於委託契約書所填寫之日期並無登載不實之情
    形，亦難認被告己○有何圖不法利益予辛○○。
四、綜上所述，參互印證，本件依調查所得證據尚不足證明被告己○確有圖利他人之
    犯行，此外復查無其他積極證據足資證明被告己○有右述犯行，揆諸首開說明，
    犯罪尚屬不能證明，爰為無罪之諭知。
據上論結，應依刑事訴訟法第三百六十四條、第二百九十九條第一項前段、第三百條
、第三百零一條第一項，八十五年修正後貪污治罪條例第二條、第六條第一項第四款
、第十七條、刑法第十一條前段、第二條第一項前段、第二十八條、第五十六條、第
二百十六條、第二百十三條、第三十七條第二項、第七十四條第一款、第五十九條，
判決如主文。
中    華    民    國      九十一     年      六    月        十七      日
                                  臺灣臺南地方法院刑事第四庭
                                          法  官
右正本證明與原本無異。
如不服本判決，應於判決送達後十日內，向本院提出上訴狀。
                                          書記官
貪污治罪條例第六條第一項  有左列行為之一者，處五年以上有期徒刑
，得併科新台幣一百萬元以下罰金：
  一、意圖得,利抑留不發職務上應發之財物者。
  二、募集款項或徵用土地、財物,從中舞幣者。
  三、竊取或侵占職務上持有之非公用私有器材、財物者。
  四、對於主管或監督之事務，直接或間接圖利者。
  五、對於非主管或監督之事務，利用職權機會或身份圖利者。
刑法第二百十三條
  公務員明知為不實之事項，而登載於職務上所掌之公文書，足以生損害於公眾或他
，處
  一年以上七年以下有期徒刑。
刑法第二百十六條
  行使第二百十條至第二百十五條之文書者，依偽造、變造文書或登載不實事項或使
不實
  事項之規定處斷。
